最高法院刑事判決　　　　　　九十四年度台上字第六八五五號
　　上　訴　人　甲○○
　　選任辯護人　許永昌律師
　　　　　　　　舒建中律師
上列上訴人因貪污案件，不服台灣高等法院中華民國九十四年五
月三日第二審更審判決（九十三年度重上更(八)字第一四九號，起
訴案號：台灣板橋地方法院檢察署八十一年度偵字第一二０九六
、一三一三七、一三九一六、一四二四０號），提起上訴，本院
判決如下：
    主  文
上訴駁回。
    理  由
按刑事訴訟法第三百七十七條規定，上訴於第三審法院，非以判
決違背法令為理由，不得為之。是提起第三審上訴，應以原判決
違背法令為理由，係屬法定要件。且必須依據卷內資料為具體之
指摘，並足據以辨認原判決已具備違背法令之形式，始屬相當。
本件原判決認定上訴人甲○○自民國八十年九月起擔任台北縣警
察局新莊分局（以下簡稱新莊分局）瑞平派出所之代理主管，有
調查犯罪之職務，為依據法令從事公務之人員。其在新莊分局瑞
平派出所任職期間，平日即與設於台北縣林口鄉嘉寶村六鄰三十
九號旁之福海砂石有限公司（以下簡稱福海公司）負責人徐銘
交往甚密，經常接受徐銘（因違反山坡地保育利用條例，經原
審判處有期徒刑一年二月確定）之邀宴。徐銘明知坐落台北縣
林口鄉○○○段嘉溪子坑小段第三十一地號土地，係經行政院六
十八年十一月二十一日台六八經第一一七０一號函核定，由台灣
省政府六十九年二月六日府農山字第一二０一六六號公告為法定
山坡地，於該山坡地採取土石及開挖整地，應先擬具水土保持計
畫，送請各該目的事業主管機關會同主管機關核定並監督實施，
乃徐銘未經向各該目的事業主管機關申請核准，自八十一年四
月間起，向地主蔡貴春等租得該地，以整地名義，僱請不知情之
林榮宗等人在上開地號之山坡地上，挖取砂石，出售圖利。地主
蔡貴春發現徐銘非法在其與他人共有之土地上採取砂石，多次
制止不獲置理，乃於八十一年五月十四日，在福海砂石場，向上
訴人檢舉徐銘涉嫌在其所有的土地上盜採砂石，上訴人非但不
依法處理，竟對蔡貴春稱：「未看見徐銘在現場挖掘，你不要
到處亂報案、檢舉，若要追究應該是地主的責任，法院會將你抓
去關，還要罰錢。」等情，使年逾八十歲不識字之蔡貴春誤信其
言，而聽從上訴人的勸說，在徐銘之女徐惠芬繕寫的切結書上
簽名捺印（蔡貴春不知該份切結書的內容），同意將上開土地之
砂石交由徐銘全權處理，並放棄申訴權利，行政罰鍰亦交由徐
銘負責處理，而直接圖利徐銘繼續不法挖採砂石以獲取暴利
，而不予移送等情。係以上開事實，業據被害人蔡貴春證述綦詳
，核與目擊證人蔡嘉金證稱，八十一年五月十四日蔡貴春到福海
公司砂石場找徐銘而遇到上訴人時，伊有在場，等其吃完午餐
，蔡貴春已先離去，嗣伊與上訴人及徐銘泡茶聊天，當時上訴
人手持該份切結書，表示切結書係其交予蔡貴春簽章，以免蔡貴
春反悔追究徐銘挖採砂石一事，旋將切結書交予徐銘收執等
語，及證人徐銘亦證陳，八十一年五月十四日上訴人查獲伊挖
採砂石，即通知地主蔡貴春到場，上訴人即要蔡貴春回填砂石，
蔡貴春不願意，上訴人即勸蔡貴春在切結書上簽名，同意不再追
究盜採砂石各情情節相符；且上訴人於偵查中亦承認，八十一年
五月十四日伊去砂石場找徐銘而與蔡貴春碰面，當時伊就知道
蔡貴春的地是由徐銘挖採砂石等情，並有上開切結書一份附卷
可稽。以及上述土地為法定山坡地，有台北縣政府八十三年一月
八日八三北府農六字第七二二一號函存卷為憑。而徐銘在上述
土地挖採砂石，未先擬具水土保持計畫報請主管機關核可，即擅
自開挖之事實，亦經台北縣政府八十一年七月二日以八一北府農
六字第二一九二九一號函敘明確。併有台北縣政府山坡地保育利
用管理查報與取締案件會勘紀錄在卷可查，且徐銘違反山坡地
保育利用條例之犯行，亦經判處罪刑確定。復明上訴人雖經常
接受徐銘邀宴，但此無證據證明與其不取締徐銘挖採砂石有
對價關係，難認上訴人係違背職務收受不正利益。因認上訴人因
經常受徐銘邀宴，與徐某交往甚密，於八十一年五月十四日即
已知悉徐銘在蔡貴春之土地上非法挖採砂石，竟又促使蔡貴春
在切結書上簽名，事後復未將徐銘移送法辦，反而移送蔡貴春
等地主（此有台北縣政府行政罰鍰裁決書在卷為憑），足證上訴
人刻意包庇徐銘，直接圖利徐銘不法挖採砂石牟利等情，事
證明確。又上訴人行為後，貪污治罪條例曾經兩次修正，經比較
新舊法之結果，以適用行為時法、即戡亂時期貪污治罪條例第六
條第三款（原判決誤載為「第四款」）處罰，有利於上訴人，乃
撤銷第一審關於上訴人部分之判決，據以論處上訴人依據法令從
事公務之人員，對於主管之事務直接圖利罪刑。已詳其所憑之
證據及認定之理由。而以上訴人否認犯行，所辯伊如有包庇徐銘
，即不會查報蔡貴春等人濫墾。且徐某整地係經地主蔡貴春同
意，並無違法。是伊無圖利徐銘等情，如何不足採信，於判決
理由內詳予說明。從形式上觀察，原判決並無認定事實不依證據
或理由不備等違法情事存在。上訴人上訴意旨略以，(一)、蔡貴春
係為挖掘魚池，才委託徐銘整地，徐某因此取得砂石出售，並
非盜採。(二)、上訴人發現系爭土地有挖土機挖採砂石，伊乃要求
蔡貴春回填被拒，才回派出所填具呈報單，舉發蔡貴春，而徐銘
於上訴人離開後，才要求蔡貴春簽立切結書，並同意代繳行政
罰鍰，此與上訴人無關，上訴人亦不知情。(三)、蔡嘉金亦為土地
共有人之一，其證言偏頗。(四)、上訴人曾自承，伊與蔡貴春相遇
，就知道其土地由徐銘挖取砂石，係指伊知悉徐某挖採砂石，
係經蔡貴春同意及委託而言。(五)、蔡貴春委託徐銘整地未依法
申請，應為違反山坡地保育利用條例之間接正犯，上訴人呈報蔡
貴春處以罰鍰，原審卻認為係包庇徐銘，自有矛盾。(六)、六十
二年八月十七日修正公布之戡亂時期貪污治罪條例第六條第一項
第三款規定直接圖利罪，原判決卻記載為第六條第一項第四款。
(七)、原判決既謂上訴人常受徐銘邀宴而不移送徐某，如此豈非
收受不正利益。(八)、徐銘獲利多少，於八十一年五月十四日以
後是否仍有挖採砂石之犯行，原審未查明等情。惟查，關於直接
圖利罪，六十二年八月十七日修正公布之戡亂時期貪污治罪條例
係規定在第六條第三款，原判決記載為第六條「第四款」，自係
誤寫，應由原審法院裁定更正，不得執此為上訴第三審之理由。
又原判決係認定徐銘在系爭山坡地挖採砂石，並未依山坡地保
育利用條例之規定，先擬具水土保持計畫，報請主管機關核定後
實施，即擅自開挖砂石，即屬非法。乃上訴人發覺其違法，仍刻
意予以包庇，未予舉發移送處罰，放任徐某非法挖採砂石獲利，
因認上訴人犯直接圖利罪責。此與徐銘挖採砂石有無經地主同
意，是否涉犯竊盜罪責無涉。是上訴意旨主張徐銘挖採砂石曾
經地主同意云云，與待證事實無關，亦非合法之第三審上訴理由
。其餘上訴意旨所云，或為單純事實上之爭執，或係對原審法院
認事、採證之職權行使，及原判決已說明論斷之事項，渠憑己見
，任意爭辯，並非依據卷證資料具體指摘原判決認事採證有何違
背法令，不足據以辨認原判決已具備違法之情事，其上訴違背法
律上之程序，應予駁回。
據上論結，應依刑事訴訟法第三百九十五條前段，判決如主文。
中　　華　　民　　國　九十四　年　 十二 　月　　八　　日
                      最高法院刑事第五庭
                          審判長法官  吳　雄　銘
                                法官  池　啟　明
                                法官  郭　毓　洲
                                法官  韓　金　秀
                                法官  吳　信　銘
      本件正本證明與原本無異
                                      書  記  官
中　　華　　民　　國　九十四　年　 十二　 月　 十三　 日
                                                      j
